---
title: "Analiza czynników ryzyka chorób serca"
author: "Aleksandra Kocur"
date: "2026-03-30"
output: html_document
---

# Wprowadzenie

Celem projektu jest analiza czynników ryzyka chorób serca na podstawie danych medycznych. Badanie koncentruje się na wpływie wieku, cholesterolu, ciśnienia oraz innych zmiennych na występowanie choroby.

# Wczytanie danych

```{r}
data<-read.csv("heart.csv")

colnames(data)<-c("age", "sex", "cp", "trestbps", "chol", "fbs", "restecg", "thalach", "exang", "oldpeak", "slope", "ca", "thal", "target")
```

cp-ból klatki, trestbps-ciśnienie, chol-cholesterol, fbs-cukier na czczo, restecg-ekg, thalach-max tętno, exang-ból w klatce podczas wysiłku, oldpeak-obniżenie odcinka ST w ekg, slope-nachylenie odcinka ST w ekg, ca-l. zwężonych naczyń krwionośnych, thal-wynik badania przepływu krwi w sercu, target-zdrowy0/chory1

```{r}
head(data)
summary(data)
data$target<-ifelse(data$target>0, 1, 0)
data$sex<-ifelse(data$sex>0, "M", "K")
head(data)
summary(data)
```

# Analiza

```{r}
library(ggplot2)
library(dplyr)

table(data$target)
prop.table(table(data$target))
```

Około 51% badanych ma chorobę serca.

## Wiek a choroba

```{r}
ggplot(data, aes(age, fill=factor(target)))+geom_histogram(position="dodge")
```

Z wykresu wynika, że młodzi częściej chorują, jednak ze względu na różną liczebność grup konieczna jest analiza proporcji.

```{r}
data$age_group<-cut(data$age, breaks=c(30,40,50,60,70))
table(data$age_group, data$target)
prop.table(table(data$age_group, data$target), margin=1)
```

Uzyskane wyniki są niezgodne z oczekiwaniami klinicznymi, według których ryzyko choroby serca rośnie z wiekiem. Może to sugerować ograniczenia danych lub losowy charakter próby.

## Cholesterol a choroba

```{r}
ggplot(data, aes(factor(target), chol, fill=factor(target)))+geom_boxplot()
```

Z wykresu wynika, że poziom cholesterolu nie różni się znacząco miedzy grupą chorych i zdrowych, jednak u grupy zdrowych jego poziom jest minimalnie wyższy. Może to sugerować, że inne czynniki w tej grupie badanych odgrywają ważniejszą rolę.

```{r}
data%>% group_by(target) %>% summarise(sredni_wiek=mean(age), sredni_chol=mean(chol))
t.test(chol~target, data=data)
```

Mimo, że wizualnie różnice w poziomie cholesterolu nie są duże przeprowadzony test t-Studenta wykazał statystycznie istotną różnicę cholesterolu między grupami. Z analizy wynika, że średni wiek i poziom cholesterolu są wyższe u osób zdrowych.

## Model regresji logistycznej

```{r}
model<-glm(target~age+chol+trestbps, data=data, family="binomial")
summary(model)
```

Zbudowany model regresji logistycznej pokazał, że wiek(p\<0.001) oraz ciśnienie tętnicze(p=0.014) mają istotny wpływ na chorobę w badanym zbiorze. Jednak wraz ze wzrostem wieku i ciśnienia maleje prawdopodobieństwo na wystąpienie choroby w badanym zbiorze danych. Poziom cholesterolu okazał się nie istotny statystycznie(p=0.135) w obecności pozostałych zmiennych, co sugeruje, że nie jest on kluczowym czynnikiem wpływającym na chorobę w tej próbie danych.

# Predykcja

```{r}
nowy1<-data.frame(age=60, chol=250, trestbps=140)
predict(model, nowy1, type="response")
nowy2<-data.frame(age=40, chol=250, trestbps=140)
predict(model, nowy2, type="response")
```

Z modelu wynika, że jest 43% szans, że pacjent "nowy1" jest chory, i 65% szans, że pacjent "nowy2" jest chory.

# Wnioski

Analiza wykazała, że zarówno wiek, poziom cholesterolu, i ciśnienie krwi są związane z niższym prawdopodobieństwem chorób serca. Wyniki nie pokrywają się z wiedzą medyczną, według której ww. czynniki zwiększają ryzyko chorób. Pokazuje to specyficzną strukturę danych, że młodzi w szpitalu kardiologicznym są zazwyczaj bardziej chorzy niż starsi na rutynowych badaniach.

# Źródła
- Dane: Zbiór "Heart Disease Dataset" pobrany z platformy Kaggle:         https://www.kaggle.com/datasets/johnsmith88/heart-disease-dataset
- Wsparcie AI: ChatGPT został wykorzystany do pomocy przy debugowaniu kodu, wizualizacji oraz wstępnej redakcji opisów wniosków statystycznych.
